臺灣高等法院高雄分院刑事判決　　　　　　　　　九十三年度交上更(一)字第五號
　　上　訴　人　臺灣高雄甲方法院檢察署檢察官
　　被　　　告　乙○○
右上訴人因被告業務過失致死等案件，不服臺灣高雄甲方法院八十九年度交訴字第二
一六號中華民國九十年四月十二日第一審判決（起訴案號：臺灣高雄甲方法院檢察署
八十八年度偵字第一一四二八號），提起上訴，經最高法院發回更審，本院判決如左
：
    主  文
原判決關於乙○○部分撤銷。
乙○○從事業務之人，因業務上過失致人於死，處有期徒刑壹年。
    事  實
一、乙○○係敏祥交通事業股份有限公司（下稱敏祥公司）所僱用之司機，考領有職
    業聯結車駕駛執照，平日負責載運砂石，為從事駕駛業務之人。民國八十八年三
    月五日上午，其駕駛李世昌所有，靠行於敏祥公司之車牌號碼ＪＨ－三八八號營
    業曳引車裝載砂石，沿高雄縣旗山鎮○○○路，由北往南方向行駛（旗山鎮往高
    雄市），其應注意汽車裝載易漏之貨物時，應嚴密封固，裝置適當，及在郊外道
    路時速不得超過六十公里之規定，以免發生危險，且依當時情形天晴、有日間自
    然光線、柏油路面乾燥無缺陷、視距良好，依其智識及能力並無不能注意之情事
    ，竟疏於注意嚴密封固其所載運之砂石，並以時速七十公里之速度超速行駛；嗣
    於同日上午七時四十分許（起訴書誤載為七時五十分許），行駛至旗楠三路警用
    電桿二八四號前時，其所駕車輛之車斗勾環跳開，後擋板打開，致砂石洩漏於該
    道路內側甲面長達一百五十公尺（其洩漏範圍係從警用電桿二八四號至二七八號
    止）；乙○○由其所駕車輛後視鏡發現砂石有洩漏情形，僅將車輛停靠於路旁，
    並將後擋板固定以免砂石再度洩漏；另其亦認識將砂石留置路面，會造成行經該
    處車輛打滑而發生危險，且當時並無不能處理情形，惟因主觀認為應該不會發生
    行車安全顧慮，竟未對於洩漏於甲面砂石予以清除或豎立警告標誌，或為其他適
    當處置，以免行經該處之車輛未加注意造成車輛打滑而發生危險，即逕行離去。
    嗣同日上午八時十分許，有未考領普通小型車駕駛執照之丙○○駕駛車牌號碼Ａ
    Ｉ─五八五八號自用小客車附載其弟蘭文進、妻張佳蓉，沿上開道路由北往南方
    向，途經該路二八一公里二百公尺處（即警用電桿二八一號），本應注意在郊外
    道路行車時速不得超過六十公里，及道路發生臨時障礙時，應減速慢行，作隨時
    停車之準備，汽車行駛時，駕駛人應注意車前狀況，並隨時採取必要之安全措施
    ，汽車在雙向二車道行駛時，在劃有分向限制線之路段，不得駛入來車之車道內
    ，且依當時情形天晴、有日間自然光線、柏油路面乾燥無缺陷、視距良好、路面
    劃有行車分向限制線，依其智識及能力並無不能注意之情事，詎丙○○亦疏未注
    意，由外側快車道切入內側快車道時，已發現路面有洩漏砂石之障礙情形，仍未
    注意車前狀況，減速慢行，作隨時停車之準備及採取必要之安全措施，仍以時速
    八十公里以上之速度疾駛，因車輪輾過砂石而失控打滑侵入對向車道，適有鍾依
    青（已經檢察官為不起訴處分）駕駛車牌號碼ＹＩ─五九一三號附載吳永煌、鄭
    於勇、林俊男沿同路對向車道由南往北方向行駛，丙○○煞閃不及，致所駕駛上
    開車輛撞及鍾依青所駕駛之車輛，丙○○駕駛之車輛當場攔腰折斷，致乘坐在車
    內之蘭文進受有頭部、頸部挫傷合併內出血、右大腿骨折，張佳蓉受有前頭、臉
    部挫傷合併內出血，均當場死亡。丙○○則受有肝臟撕裂傷、全身多處擦傷、右
    下頷骨骨折之傷害。
二、案經丙○○訴由高雄縣警察局旗山分局移送臺灣高雄甲方法院檢察署偵查起訴。
    理  由
一、訊據被告乙○○對於為從事駕駛業務之人，及於右揭時甲，駕駛營業曳引車裝載
    砂石行經上開道路時，以七十公里之速度行駛，並於行駛至旗楠三路警用電桿二
    八四號前時，其所駕車輛之車斗勾環跳開，後擋板打開，致砂石洩漏於該道路內
    側甲面長達一百五十公尺；而其由所駕車輛後視鏡發現砂石有洩漏情形，僅將車
    輛停靠於路旁，並將後擋板固定以免砂石再度洩漏後，即逕行離去，未對洩漏於
    甲面之砂石予以清除或豎立警告標誌，及其他適當處置；其後因丙○○駕車行經
    該處，因超速及車輛打滑致蘭文進、張佳蓉當場死亡，丙○○受傷之事實均坦承
    不諱，惟辯稱：本件係因丙○○駕車超速行駛所致，且在本件車禍發生之前，即
    有其他車輛行經該處，並未有車禍發生，可見本件車禍之發生，與被告砂石之洩
    漏並無因果關係云云。
二、經查：
  (一)本件交通事故致告訴人丙○○駕駛之車輛當場攔腰折斷，車內附載之被害人蘭文
    進受有頭部、頸部挫傷合併內出血、右大腿骨折，被害人張佳蓉受有頭、臉部挫
    傷合併內出血，均當場死亡等情，業據證人即被害人蘭文進之父蘭金木、被害人
    張佳蓉之父張輝煌於警訊及偵查中陳述綦詳，並有臺灣高雄甲方法院檢察署檢察
    官督同法醫師勘驗屬實，製有勘驗筆錄、驗斷書、相驗屍體證明書各二份附於相
    驗卷可稽。另告訴人丙○○受有肝臟撕裂傷、全身多處擦傷、右下頷骨骨折之事
    實，亦有高雄榮民總醫院出具之診斷證明書一紙附於警卷可憑，並為被告所不否
    認，自堪信為真實。
  (二)上開車禍係告訴人丙○○駕駛車牌號碼ＡＩ─五八五八號自用小客車，附載被害
    人蘭文進、張佳蓉，沿高雄縣旗山鎮○○○路由北往南方向（即由旗山鎮往高雄
    市方向）行駛，途經該路警用電桿二八一號前，由外側快車道切入內側快車道時
    ，仍以時速八十公里以上之速度疾駛，因車輪輾過被告先前駕車洩漏於路面之砂
    石而失控打滑侵入對向車道，致撞及對向車道由鍾依青所駕駛之車輛，告訴人丙
    ○○所駕之車輛因而攔腰折斷，車內附載之被害人蘭文進、張佳蓉均當場死亡之
    事實，業據告訴人丙○○及被告於警訊、偵查及審理中坦白承認，並有道路交通
    事故調查報告表一紙、事故現場照片八幀附於警卷可證。再依上開道路交通事故
    調查報告表顯示：肇事後告訴人丙○○駕駛之車輛在內側快車道上留有煞車痕長
    達四十．六公尺等情，及證人即到場處理警員余瑞仁在原審到庭具結證述：該路
    段柏油路面約半年至一年就會重新舖設等語（見原審卷第三九頁），則依一般公
    路汽車煞車距離、行車速度對照表，足認告訴人丙○○肇事時之車速應在八十公
    里以上。又本件交通事故經台灣省高屏澎區車輛行車事故鑑定委員會鑑定結果，
    亦認：「一、丙○○無照駕駛小客車失控侵入來車道為肇事原因。二、乙○○駕
    駛大貨車超速行駛內車道裝載物品未嚴密封固，致砂石散落甲面與蘭車失控有因
    果關係。三、鍾依青無肇事因素。」等語，有該會八十八年十月八日高屏澎鑑字
    第一四五一號函附鑑定意見書一份附卷可參（見偵卷第十八至二十頁）。綜上各
    情，足認告訴人丙○○疏未注意在郊外道路行車時速不得超過六十公里，仍以時
    速超過八十公里以上之速度行駛，又於發現路面有砂石洩漏之臨時障礙情形，未
    減速慢行，作隨時停車之準備，及未注意車前狀況，隨時採取必要之安全措施，
    以致車輪輾過砂石而失控打滑，侵入劃有分向限制線之路段對向車道內而肇事，
    至為明確。且告訴人丙○○就此部分行為亦經原審法院判處罪刑確定在案，有該
    判決書在卷可參，是告訴人丙○○就本件車禍之發生應負過失責任，固堪認定。
  (三)被告雖抗辯本件係因告訴人丙○○無照駕駛且超速失控而侵入對向車道，始為肇
    事因素，與其並無因果關係云云。惟按刑法上之過失，固以過失行為與結果之間
    ，於客觀上有因果關係存在為必要；然此所謂因果關係，並不以過失行為係結果
    發生之直接原因為限，僅以有相當之因果關係存在，即足當之。而行為之於結果
    ，是否具有相當因果關係，應依事後之立場，客觀甲審查行為當時之具體事實，
    如認某行為確為發生結果之相當條件者，該行為即有原因力；至若某行為與行為
    後所生之條件相結合而始發生結果者，亦應就行為時所存在之事實，為客觀之事
    後審查，如認為有結合之必然性者，則該行為仍不失為發生結果之原因，應認具
    有相當因果關係（最高法院九十年度台上字第五一六四號判決意旨參照）。依道
    路交通安全規則第七十七條第一項第一款規定：汽車裝載容易滲漏之貨物，能防
    止其發洩者，應嚴密封固，裝置適當；是被告當時所載運之砂石既為易洩漏之物
    品，依前開規定自應嚴密封固，裝置適當，以免洩漏甲面而發生危險，被告既為
    考領有職業駕駛執照之人，且有多年駕駛經驗，對於上開規定，自應有所認識，
    竟疏未注意上開規定，於行經上開路段時，超速行駛，致所駕駛車輛之車斗勾環
    跳開，後擋板打開，載運之砂石因而洩漏於路面，距離長達一百五十公尺，除有
    被告之自白外，並有現場相片及道路交通事故調查報告表在卷可參；再者，砂石
    洩漏於路面，會造成行經該處之車輛打滑現象，此為一般人日常生活所經驗之事
    實，被告亦自承對於洩漏於路面之砂石，會造成車輛打滑情形有所認識（見本院
    交上訴卷第二六頁），被告既已將砂石洩漏於路面，則為免造成行經該處之車輛
    打滑而發生危險，自負有將洩漏於路面之砂石予以清除，或在現場立警告標誌
    ，或為其他適當處置之義務。乃其因主觀認為應該不會發生行車安全顧慮，竟未
    為此舉，僅於發現所載運之砂石有洩漏現象後，停車將車輛後擋板予以固定，防
    止砂石再度洩漏後，即逕行離去，此經其於本院供明在卷（見本院九十三年五月
    十日準備程序筆錄），致嗣後駕車行至該處之告訴人丙○○，因欲從外側車道切
    入內側車道時，由於輾過砂石車輛打滑而衝出侵入對向車道，造成被害人蘭文進
    及張佳蓉死亡，告訴人丙○○受傷之結果。則告訴人丙○○無照駕車超速行駛，
    在發現路面有洩漏砂石之障礙情形，仍未注意車前狀況，減速慢行，固然同屬發
    生重大致命撞擊之原因，惟如無被告將砂石洩漏於路面且未予以適當處理，則告
    訴人丙○○駕車行經該處，亦不致打滑而衝出侵入對向車道造成本件車禍。是告
    訴人丙○○無照駕車超速行駛，在發現路面有洩漏砂石之障礙情形，仍未注意車
    前狀況，減速慢行，應非本件車禍結果發生之獨立原因，被告對其洩漏於路面之
    砂石，未予以清除、立警告標誌或為其他適當處置之過失，亦係本件車禍結果
    發生原因力之一，且與被害人受傷、死亡結果之發生，有相當因果關係，自應負
    過失罪責，不因告訴人丙○○對本件車禍之發生亦有過失而受影響。
  (四)辯護人雖舉被告洩漏之砂石，僅約一立方公尺，散落於內側快車道，長約一百多
    公尺，此經證人林錦郎於警訊證述明確，一般車輛行經該路段，只要正常行駛，
    應不致發生打滑失控之危險；且被告將砂石留置路面之時間為當日上午七時四十
    分，而告訴人丙○○駕車肇事之時間為當日上午八時十分許，亦經被告與告訴人
    丙○○於警訊供陳在卷，二者相差三十分鐘，被告於發現所載之砂石洩漏於路面
    後，隨即停車於路邊整理車斗，目睹來往車輛均無發生打滑情形，因此被告確信
    掉落之砂石無安全疑慮；又據告訴人丙○○於偵查中自承：「當時我開外線，轉
    入內線時看到砂石掉下來。」、「我換道內線時已經有砂石在路面，且看到有砂
    石在掉落，當時我有踩煞車，但車子已經失控。」等語（見偵查卷第二六、二七
    頁）；另於原審中亦承稱：「．．．我開在外側快車道，後變換到內側快車道，
    車速七、八十公里，我變換到內側快車道一段距離後輾到砂石，才發生車禍，當
    天沒有下雨，甲面沒有凹陷，很平整，我變換到內車道後跟在一輛砂石車後面，
    該砂石車上有載貨，有掉砂石下來，我輾過去，當時外側車道也有砂石車。」等
    語（見原審卷第三六頁）；又於鈞院前審陳稱：「我在外車道轉換內車道，那時
    有看到砂石車，但不確定是被告的，後來發現甲面砂石愈來愈多，想減速，但已
    來不及。」等語（見鈞院交上訴卷第二八頁），足見本件車禍純係告訴人丙○○
    無照超速行駛，且其行車時內外側車道另有其他砂石車，並正在掉落砂石，其竟
    未注意車前狀況減速慢行，致失控打滑衝入對向車道肇禍，核與被告留置砂石於
    路面之行為，並無相當因果關係云云。然被告駕車行經上開路段，因超速行駛，
    致所駕駛車輛之車斗勾環跳開，後擋板打開，載運之砂石因而洩漏於路面，距離
    長達一百五十公尺等情，除迭據被告自白不諱外（見警訊第一頁反面、偵查卷第
    二五頁反面、原審卷第三六頁），並供承：「掉落砂石的長度從警用電桿二八四
    號至二七八號止，約有一百五十公尺，數量約有一方（一立方公尺），我有帶警
    方人員到現場拍照指證。」等語明確（見警卷第一頁反面），並經證人即警員余
    瑞仁於本院審理時到庭證稱：「（問：內側車道的砂石是否同一部車所留下來的
    ？）是的，因為散落砂石連綿一百多公尺沒有間斷，可以判斷是同一部車所散落
    的。」等語屬實（見本院九十三年六月二十三日審判筆錄），且有砂石洩漏路面
    相片二幀及道路交通事故調查報告表附於警卷可佐，足見上開路面之砂石，確為
    被告洩漏所遺留者無訛。告訴人丙○○雖於原審陳稱其他砂石車亦有掉落砂石云
    云，惟於本院審理時已改稱：「（問：你於一審時陳述為何說當時有看到外側車
    道有砂石車？）我是說當時外側車道有砂石車，我才變換車道，我當時跟在一部
    砂石車後面，變換車道進入內側車道就輾到砂石，然後車子就失控。」、「（問
    ：你以前是否有講過「我變換到內側車道後，跟在一輛砂石車後面，該砂石車上
    有載貨，有掉砂石下來」？）我有看到別的砂石車，但沒有看到有掉落砂石。」
    等語（見本院九十三年六月二十三日審判筆錄），前後陳述不一，且其以前陳述
    其他砂石車有掉落之砂石數量不明，亦無法遽認有造成其行車打滑之危險；參照
    被告之供述、現場照片及道路交通事故調查報告表所載情形，堪認造成告訴人丙
    ○○駕車失控打滑者，應係被告洩漏留置於前開路面之砂石無誤。又被告將砂石
    留置路面之時間，與告訴人丙○○駕車行經該處之時間，相隔約三十分鐘之間，
    雖據證人余瑞仁到庭證稱：沒有其他車輛輾過上開砂石失控打滑之肇事報案記錄
    等語（見本院九十三年六月二十三日審判筆錄），惟如無被告將砂石洩漏於路面
    且未予以適當處理，則告訴人丙○○駕車行經該處，亦不致打滑而衝出侵入對向
    車道造成本件車禍，已如前述，被告過失之行為與行為後告訴人丙○○之過失行
    為相結合，而始發生本件車禍傷亡結果，就行為時所存在之事實，為客觀之事後
    審查，顯有結合之必然性者，參照前揭最高法院判決意旨，被告過失之行為仍不
    失為發生結果之原因，應認具有相當因果關係。至一般情形，在限速六十公里之
    該路段，如告訴人丙○○未超速行駛，其車輪輾過被告留置路面之砂石，是否仍
    會失控打滑侵入對向車道一節，經本院函詢台灣省高屏澎區車輛行車事故鑑定委
    員會結果，認：「本會鑑定係以警方提供之事證、物證等相關事實作為鑑定之依
    據，對於貴院函述當事人丙○○如未超速行駛，其車輪輾過被告留置路面之砂石
    ，是否仍會失控打滑侵入對向車道？因涉及駕駛人當時的反應及操控能力、與車
    輛的機械性能及輪胎的摩擦係數等客觀因素，故本會無法作揣測性的鑑定，惟依
    砂石顆粒的大小與散落的面積研判，與當時以蘭車的車速行駛，造成失控打滑有
    相對的因果關係。」等語，有該會九十三年五月二十一日高屏澎鑑字第八八一四
    五一號函附卷可按；且本院亦認告訴人丙○○無照駕車超速行駛，在發現路面有
    洩漏砂石之障礙情形，仍未注意車前狀況，減速慢行，應非本件車禍結果發生之
    獨立原因，被告對其洩漏於路面之砂石，未予以清除、立警告標誌或為其他適
    當處置之過失，亦係本件車禍結果發生原因力之一，且與被害人受傷、死亡結果
    之發生，有相當因果關係，是被告所辯一般車輛行經該路段，只要正常行駛，應
    不致發生打滑失控之危險云云，即不足採為有利之認定。
  (五)綜上所述，被告所辯上開各語，均不足採，本件事證明確，被告犯行洵堪認定。
    又本件事證已臻明確，被告於偵查及原審中聲請就前開鑑定結果予以覆議，即無
    必要，併此敘明。
二、被告為考領有職業駕駛執照，並係從事運載砂石為業，自係從事駕駛業務之人，
    其因業務上之過失行為致人死、傷之行為，係犯刑法第二百七十六條第二項之業
    務上過失致人於死罪，及同法第二百八十四條第二項前段之業務上過失傷害人罪
    。被告一個過失行為，致被害人蘭文進、張佳蓉死亡，及丙○○受傷，係一行為
    觸犯數罪名，為想像競合犯，應從一重之業務上過失致人於死罪處斷。
三、原審未予詳察，遽為被告乙○○無罪之諭知，尚有未洽，公訴人提起上訴，指摘
    原審諭知無罪為不當，請求撤銷改判，為有理由，應由本院將該部分予以撤銷改
    判。爰審酌被告並無前科，有臺灣高等法院被告全國前案紀錄表可參，本件車禍
    之發生，告訴人丙○○無照且超速駕駛為重要因素，本件車禍之死、傷情形，及
    被告犯後迄未與被害人家屬達成和解等一切情狀，量處如主文第二項所示之刑，
    以資懲儆。
據上論結，應依刑事訴訟法第三百六十九條第一項前段、第三百六十四條、第二百九
十九條第一項前段、刑法第二百七十六條第二項、第二百八十四條第二項前段、第五
十五條，罰金罰鍰提高標準條例第一條前段，判決如主文。
本案經檢察官劉文水到庭執行職務。
中    華    民    國      九十三      年      六      月     三十   日
                              臺灣高等法院高雄分院刑事第八庭
                                  審判長法官  郭雅美
                                        法官  江泰章
                                        法官  裕斗
右正本證明與原本無異。
如不服本判決應於收受本判決後十日內向本院提出上訴書狀，其未述上訴理由者，
並得於提起上訴後十日內向本院補提理由書狀（均須按他造當事人之人數附繕本)「
切勿逕送上級法院」。
                                      書記官  吳福連
中    華    民    國      九十三      年      六      月     三十   日
附錄：本判決論罪科刑法條：
中華民國刑法第二百七十六條第二項：
從事業務之人，因業務上之過失犯前項之罪者，處五年以下有期徒刑或拘役，得併科
三千元以下罰金。
中華民國刑法第二百八十四條第二項：
從事業務之人，因業務上之過失傷害人者，處一年以下有期徒刑、拘役或一千元以下
罰金，致重傷者，處三年以下有期徒刑、拘役或二千元以下罰金。
